【裁判字號】    96,訴,354
【裁判日期】    970414
【裁判案由】    分割共有物
【裁判全文】
臺灣雲林地方法院民事判決               96年度訴字第354號
原      告  戌○○
訴訟代理人  亥○○
被      告  孫任貴
被      告  丙○○
被      告  乙○○
被      告  戊○○
被      告  丑○○○
被      告  丁○○
被      告  己○○
被      告  庚○○
被      告  未○○
被      告  申○○
被      告  午○○
被      告  辛○○
被      告  辰○○
被      告  酉○○
被      告  巳○○
被      告  卯○○
被      告  子○○
被      告  壬○○
被      告  寅○○○
被      告  癸○○○
上列當事人間請求分割共有物事件，本院於民國97年3 月31日言
詞辯論終結，判決如下：
    主  文
被告孫任貴、丙○○、乙○○、戊○○、丑○○○、丁○○、己○○、庚○○、未○○、申○○、午○○、辛○○、辰○○、酉
○○、巳○○、卯○○、子○○、壬○○、寅○○○、癸○○○
應就其被繼承人孫郊所有坐落雲林縣四湖鄉○○段九九五地號土
地應有部分二分之一辦理繼承登記。
兩造共有之上開土地，應予分割如附圖所示：即
編號Ａ部分面積二二五七平方公尺之土地，分歸原告戌○○所有
。
編號Ｂ部分面積二二五七平方公尺之土地，分歸被告孫任貴、丙○○、乙○○、戊○○、丑○○○、丁○○、己○○、庚○○、
未○○、申○○、午○○、辛○○、辰○○、酉○○、巳○○、
卯○○、子○○、壬○○、寅○○○、癸○○○取得，並保持公
同共有。
訴訟費用由被告連帶負擔二分之一，餘由原告負擔。
    事實及理由
一、程序方面：
  (一)按訴狀送達後，原告不得將原訴變更或追加他訴，但該訴訟
    標的對於數人必須合一確定時，追加其原非當事人之人為當
    事人者，不在此限，民事訴訟法第255條第1項第5款定有明
    文。又請求分割公同共有物之訴，為固有必要共同訴訟，應
    由同意分割之公同共有人全體一同起訴，並以反對分割之其
    他公同共有人全體為共同被告，於當事人適格始無欠缺，最
    高法院37年度上字第7366號判例意旨可資參照。本件分割共
    有物訴訟於民國（下同）96年05月21日起訴時，列為被告之
    孫郊業於46年03月01日死亡，被告孫任貴、丙○○、乙○○
    、戊○○、丑○○○、丁○○、己○○、庚○○、未○○、
    申○○、午○○、辛○○、辰○○、酉○○、巳○○、卯○○、子○○、壬○○、寅○○○、癸○○○為其繼承人，因
    此，原告撤回關於孫郊之訴訟，並追加甲○○、丙○○、乙○○、戊○○、丑○○○、丁○○、己○○、庚○○、未○○、申○○、午○○、辛○○、辰○○、酉○○、巳○○、
    卯○○、子○○、壬○○、寅○○○、癸○○○為被告，揆
    諸上述規定及說明，核無不合。
  (二)被告孫任貴、丙○○、乙○○、戊○○、丑○○○、丁○○
    、己○○、庚○○、未○○、申○○、午○○、辛○○、辰
    ○○、酉○○、巳○○、卯○○、子○○、壬○○、寅○○○、癸○○○經合法通知，未於言詞辯論期日到場，核無民
    事訴訟法第386 條各款所列情形，爰依原告之聲明，由其一
    造辯論而為判決。
二、原告主張：
  (一)坐落雲林縣四湖鄉○○段995 地號、地目養、面積4514平方
    平方公尺土地（下稱系爭土地）為兩造所共有，其應有部分
    各為2 分之1 。系爭土地原共有人孫郊已死亡，被告孫任貴
    、丙○○、乙○○、戊○○、丑○○○、丁○○、己○○、
    庚○○、未○○、申○○、午○○、辛○○、辰○○、酉○○、巳○○、卯○○、子○○、壬○○、寅○○○、癸○○○為孫郊之繼承人，其等均未辦理繼承登記，而兩造間就系
    爭共有土地不能協議分割，又無因物之使用目的不能分割之
    情事，為管理方便，並提高土地之利用價值，為此訴請裁判
    分割，聲明請求如主文第1 、2 項所示。
三、被告方面：被告孫任貴、丙○○、乙○○、戊○○、丑○○○、丁○○、己○○、庚○○、未○○、申○○、午○○、
    辛○○、辰○○、酉○○、巳○○、卯○○、子○○、壬○○、寅○○○、癸○○○均未於言詞辯論期日到場，亦未提
    出書狀作何聲明或陳述。
四、得心證之理由：
  (一)按各共有人除因物之使用目的不能分割，或契約訂有不分割
    之期限者外，得隨時請求分割共有物；共有物之分割，依共
    有人協議之方法行之，分割之方法，不能協議決定者，法院
    得因任何共有人之聲請，命以原物分配於各共有人，民法第
    823 條第1 項、第824 條第1 項第1 款、第2 項分別定有明
    文。又因繼承、強制執行、公用徵收、或法院之判決，於登
    記前已取得不動產物權者，非經登記不得處分其物權，民法
    第759 條規定甚明。而分割共有物性質上為處分行為，依民
    法第759 條規定，共有不動產之共有人中有人死亡時，於其
    繼承人未為繼承登記前，不得分割共有物，故實務上准許共
    有人以一訴請求共有人之繼承人辦理繼承登記，並合併以繼
    承人及其餘共有人為分割共有物之請求（參照最高法院69年
    度台上字第1012號判例意旨）。查系爭土地原為原告戌○○
    與孫郊所共有，各有應有部分2 分之1 。原共有人孫郊業已
    死亡，被告等人為其之繼承人，惟渠等均未辦理繼承登記，
    兩造就該共有之土地無法以協議方式分割，又兩造就系爭土
    地並無訂立不分割之期限，該共有土地依其使用目的亦非不
    能分割等情，業據原告提出土地登記謄本、繼承系統表及戶
    籍謄本為證，並經本院履勘現場明確，有勘驗筆錄、現場照
    片在卷可稽。而被告等人已於相當時期受合法之通知，惟於
    言詞辯論期日均未到場，復均未提出準備書狀爭執，則原告
    主張之事實，自堪信為真實。是原告訴請被告等人應就其繼
    承人孫郊之應有部分二分之一辦理繼承登記及裁判分割系爭
    土地，於法自屬有據，應予准許。
  (二)次按法院裁判分割共有物，除應斟酌共有人之利害關係及共
    有物之性質外，尚應斟酌共有物之價格、經濟效用及全體共
    有人之利益等公平決之。
  1.查系爭土地為農牧用地，地形不規則，略呈長方型（南、北
    邊較長，東、西邊較短），東側、南側均有產業道路可資聯
    外，其上並無任何建物，有部分係窪地水池，惟並無耕種任
    何作物，呈現雜草叢生之廢耕狀態，有原告提出之系爭土地
    地籍圖謄本影本1 份可資參照，復經本院履勘現場製有勘驗
    筆錄及現場照片9 張在卷可稽。
  2.本院審酌系爭土地依附圖所示之方案分割，分割後兩造所取
    得之土地均與道路相鄰，交通方便，其價值亦相當，有助於
    土地之整體利用價值及經濟效用。審酌被告等人經本院合法
    送達附圖所示之分割方案後，均未到場爭執或具狀為反對之
    陳述，可見其等對原告所主張之分割方案亦表同意。故如附
    圖所示之分割方案，尚稱公允，且符合共有人之意願，本院
    自應予尊重。
五、綜上所述，原告本於共有物分割請求權及繼承法律關係，請
    求被繼承人孫郊之繼承人被告等人就土地應有部分辦理繼承
    登記後，以裁判分割共有土地，為有理由，應予准許，爰判
    決如主文第一、二項所示。
六、又因分割共有物事件本質上並無訟爭性，兩造本可互換地位
    ，由任一共有人起訴請求分割，均無不可，且兩造均因本件
    裁判分割而蒙其利，由敗訴當事人負擔訴訟費用顯失公平，
    故本院認為裁判分割共有物訴訟，於法院准予分割，原告之
    訴為有理由時，仍應由兩造分別依系爭土地應有部分比例分
    擔訴訟費用較符合公平原則，故本件訴訟費用應由兩造依原
    應有部分比例負擔，始符公平。其中公同共有部分，因屬負
    擔不可分，故應由被告連帶負擔。
七、訴訟費用負擔之依據：民事訴訟法第80條之1 、第85條第2
    項。
中    華    民    國    97    年    4     月    14    日
                  民事第一庭    法  官  黃瑞井
以上正本係照原本作成
如對本判決上訴，須於判決送達後廿日內向本院提出上訴狀
中    華    民    國    97    年    4     月    14    日
                                書記官  徐基典


司法院資訊處製作；財團法人民間司法改革基金會備份。
